臺灣臺南地方法院刑事判決　　　　　　　　　　　　　九十年度訴字第一九二號
　　公　訴　人　臺灣台南地方法院檢察署檢察官
　　被　　　告　己○○
　　選任辯護人　蔡清河
右列被告因偽造文書案件，經檢察官提起公訴（九十年度偵字第五三九八號），本院
判決如左：
    主  文
己○○無罪。
    理  由
一、公訴意旨略以：
    被告己○○係告訴人乙○○之妹婿，設址彰化縣花壇鄉○○村○○街五十號強力
    煤氣行原係以乙○○之母殷李玉燕為負責人，並由殷李玉燕經營，於民國七十四
    年間改由乙○○經營，再由乙○○之弟甲○○接手經營，至七十九年五月一日起
    由己○○經營，惟負責人始終未變更。殷李玉燕於八十九年三月十四日病逝，己○○為取得強力煤氣行之所有權及排除乙○○就強力煤氣行之繼承權，竟委請姓
    名、住所均不詳且不知情之人盜用殷李玉燕之印章，偽造強力煤氣行於八十九年
    三月一日由殷李玉燕讓渡予己○○之讓渡書一紙，並提示於乙○○，足生損害於
    殷世明。案經告訴人乙○○訴請偵辦，因認被告己○○所為係犯刑法第二百十六
    條之行使第二百十條偽造私文書罪嫌。被告盜用印章係偽造私文書之部分行為，
    偽造私文書又係行使之低度行為，不復論罪。
二、公訴人起訴之依據如下：
    訊據被告己○○固供承有委請他人代書右開之讓渡書之事實，然否認有偽造文書
    之犯行，並辯稱：煤氣行係於七十九年五月一日由伊岳母賣予伊，權利金為新台
    幣（下同）二百八十萬元，其中一百萬元交予伊岳母，一百八十萬元則由伊太太
    交存摺予甲○○夫妻自行提領。當初讓渡予伊時，有寫讓渡書，但讓渡書於八十
    九年初因水災遺失，伊岳母催伊儘快辦理過戶，然因其他原因延誤，致未辦理，
    嗣伊岳母健康狀況不佳，又催伊快辦理，伊請教他人後，始寫另一紙讓渡書云云
    。惟查右揭事實，業據乙○○指訴綦詳，且有讓渡書影本一紙存卷可憑。次查蓋
    用於讓渡書之殷李玉燕之印章，與強力煤氣行所使用之負責人印章印文同一，而
    該枚印章早於七十九年十月十八日即由殷李玉燕向花壇鄉農會聲明作廢，有更換
    事項登記及印鑑紀錄表影本各一紙存卷可稽。又殷李玉燕既尚能催促被告儘快辦
    理煤氣行之過戶，其意識應尚清醒，且據被告曾向乙○○陳稱書寫讓渡書時，殷
    李玉燕有在場，其應能親自於讓渡書上簽名、蓋章，殷李玉燕竟未於讓渡書上親
    自簽名、蓋章。再讓渡十年竟未辦理過戶，於十年後，殷李玉燕病危前夕始再立
    讓渡書，殊有可議。復查被告所述讓渡權利金之交付、金額等情節，與甲○○所
    述迥異。足徵本件係乙○○於就煤氣行之繼承權有爭議時，被告始偽造讓渡書，
    以應付乙○○，甚為顯明。被告所辯與事實不符，純屬空言卸責之詞，不足採信
    ，其犯嫌事證明確。
三、但按，犯罪事實應依證據認定之，無證據不得推定其犯罪事實，此即證據裁判主
      義之宗旨；又不能證明被告犯罪者，即應諭知無罪之判決，刑事訴訟法第一百
      五十四條、第三百零一條第一項分別定有明文。就此，歷來最高法院於諸多判
      例中進一步加以闡釋，例如：
     （一）廿九年上字第三一０五號判例稱：「刑事訴訟法上所謂認定犯罪事實之
           證據，係指足以認定被告確有犯罪行為之積極證據而言，該項證據自須
           適合於被告犯罪事實之認定，始得採為斷罪資料」；
     （二）卅年上字第四八二號判例稱：「事實審法院對於證據之取捨，依法雖有
           自由判斷之權，然積極證據不足證明犯罪事實時，被告之抗辯或反證縱
           屬虛偽，仍不能以此資為積極證據應予採信之理由」；
     （三）卅年上字第八一六號判例稱：「認定不利於被告之事實，須依積極證據
           ，苟積極證據不足為不利於被告事實之認定時，即應為有利於被告之認
           定，更不必有何有利之證據」；
     （四）四十年台上字第八六號判例稱：「事實之認定，應憑證據，如未能發現
           相當證據，或證據不足以證明，自不能以推測或擬制之方法，以為裁判
           基礎」。
     又按關於告訴人指訴之證據力，歷來實務之見解，例如：
     （一）最高法院五十二年台上字第一三００號判例稱：「告訴人之告訴，係以
           使被告受刑事訴追為目的，是其陳述是否與事實相符，仍應調查其他證
           據以資審認」；
     （二）同院卅二年上字第六五七號判例稱：「被害人所述被害情形如無瑕疵可
           指，而就其他方面調查又與事實相符，則其供述未始不足據為判決之基
           礎」；
     （三）同院六十一年台上字第三０九九號判例稱：「被害人之陳述如無瑕疵，
           且就其他方面調查又與事實相符，固足採為科刑之基礎，倘其陳述尚有
           瑕疵，則在未究明前，遽採為論罪科刑之根據，即難認為適法」。
     綜合上開規定暨判例意旨可知，告訴人之指訴必須在無瑕疵，且復有其他積極
     適合之證據可證明其指訴與事實相符時始得採取；倘無積極適合之證據可證明
     犯罪事實時，即使被告無法提出有利之證據，或被告之辯解為虛偽者，仍應認
     定被告並無告訴人所指訴之犯罪事實。亦即，認定犯罪事實所憑之證據，必須
     適於為被告犯罪事實之證明者，始可做為論罪之依據。所謂之證據，係指合法
     之積極證據，就犯罪事實能力具體之證明者而言。故被告否認犯罪事實所持之
     辯解縱使不能成立，如無積極證據足以證明其犯罪行為，自不能以推測或擬制
     之方法以為裁判之基礎。亦即，被告並無自證無罪之義務，此乃無罪推定之原
     則。因此何項卷證資料有利於被告或不利於被告，應由擔任公訴角色之檢察官
     盡其舉證之義務，此乃刑事訴訟法第一百六十一條規定公訴人於刑事訴訟程序
     進行中應盡之法定義務。凡此，最高法院並著有八十八年度台上六七三一號判
     決、八十八年度台上六七二五號判決、八十年度台上五一八號判決、七十九年
     度台上二五二八號判決及七十八年度台上一九八一號判決可供酌。
四、按於有疑獄之時，如於輕重之間疑而難決，必須有一決定之標準，此時有一極為
     重大之原則即「罪疑惟輕」。本於這一原則，必須重視不辜，所以如於罪的有
     無之間疑而難決時，必須有一決定之標準，即「與其殺不辜，寧失不經」。在
     英美法系，至十九世紀，英國之法官也強調在合理懷疑的法則之外，不可忽視
     無辜之重要。所謂「疑」者，即所謂「合理的懷疑」，亦即必須信其有罪至無
     合理之懷疑。換言之，所謂有合理之懷疑，係指在一切之證據經過全部之比較
     與考慮以後，審理事實之人本於道義或良知，對於所訴之事實，不能信以為真
     。究竟有無合理之懷疑，是本諸一顆赤誠之心，對於全部證據為冷靜之觀察，
     發生理智之瞭解，不受任何一造之影，沒有偏見，沒有恐懼。所謂懷疑，當
     然只是一種可以說出理由來的懷疑，而不是無故置疑。因此，所謂合理之懷疑
     ，必須不是下列各種之懷疑：
      (一)任意妄想的懷疑 (fanciful doubt)。
      (二)過於敏感機巧的懷疑(ingenious doubt)。
      (三)僅憑臆測的懷疑(conjecture)。
      (四)吹毛求疵，強詞奪理的懷疑(captious doubt)
      (五)於證言無徵(unwarranted by the testimony)的懷疑。
      (六)故為被告解脫以逃避刑責(to escape conviction)的懷疑。
    如果屬於以上各種的懷疑，即非通常有理性的人所為合理的、公正誠實的懷疑。
    合理之懷疑，及於構成犯罪之一切要件，但並非就每一細節，每一特殊事實，均
    須證明至無合理懷疑之餘地。換言之，即須證明構成犯罪之一切要件，而排除每
    一合理無罪的假定。被告經審理事實的人因有合理的懷疑而審釋或判無罪，並非
    意指審理事實的人確信其未曾犯罪。所以審理事實的人，對於被告有罪、無罪俱
    有懷疑時，仍應對被告作有利之認定。於我國實務上，最高法院即著有判例頗值
    參酌，七十六年度台上字第四九六八號判例謂：「訴訟上用以證明事實之證據，
    須於通常一般人均不致有所懷疑，而得確信其真實之程度，始得據以為有罪之認
    定，倘其證明未達此一程度，而有合理之懷疑存在，致無從為有罪之確信時，即
    應為無罪之判決」。雖最高法院早期之見解曾經認為：
   （一）上三七０六號判例意旨略為：審理事實之法院，對於被告之犯罪證據，
         應從各方面詳予調查，以期發現真實，苟非調查之途徑已窮，而被告之犯
         罪嫌疑仍屬不能證明，要難遽為無罪之判斷；
   （二）台上二四七七號判例意旨略為：事實審法院應予調查之證據，不以當事
         人聲請者為限，凡與待證事實有關之證據，均應依職權詳加調查，方足發
         現真實；
   （三）台上二九六二號判例意旨略為：事實審法院應予調查之證據，不以當事
         人聲請者為限，凡與待證事實有關之證據，均應依職權調查，方足發現真
         實，否則仍難謂無刑事訴訟法第三百七十九條第十款之違法。
    但最高法院已進而於民國九十年九月四日九十年度第七次刑事庭會議決議不再援
    用上開上三七０六號判例、台上二四七七號判例及台上二九六二號判例。
    由上開最高法院見解之轉變，益證「合理的懷疑」原則於刑事訴訟確實具有正面
    、肯定之參考價值，確能貫徹「無罪推定」之原則。
五、訊據被告己○○堅決否認有何偽造文書之犯行，辯稱系爭強力煤氣行於殷李玉燕
    生前已讓渡予被告所有，生前已表示同意辦理煤氣行負責人名義變更事宜，被告
    並非盜用印章，並非偽造讓渡書等語。
六、經本院查：
    本件實質上業已涉及殷李玉燕家族財產之分析，據證人甲○○（告訴人之弟）、
    丙○○（告訴人之弟）、丁○○（告訴人之妹）於偵查中、本院審理中均證稱：
    被告確實出資向殷氏家族或係向殷李玉燕，或係向甲○○買受煤氣行之經營權；
    又參諸告訴人所提出之電話內容譯文，其中甲○○稱：那先行（台語音，意指本
    來、應該）就是要給他，．．．我都配合他等語（見五三九八號偵卷頁）；李
    美玲（丙○○之妻）稱：之前就說要辦．．．等語（見五三九八號偵卷頁），
    足見殷氏家族之人除本件之告訴人外，餘皆認為將強力煤氣行負責人之名義變更
    為被告，乃事所當然，理應如此。甚至告訴人於偵查中亦承認：（強力煤氣行己○○是否參與經營﹖）煤氣行殷李玉燕的，年間由我經營，後換由我弟弟甲○○經營，年間由己○○接手經營之情事（見五三九八號偵卷頁背面、頁正
    面）；復參諸證人即長期以來為強力煤氣行處理報稅記帳事宜之會計師戊○○亦
    於本院審理中證稱：（是否為正光會計師事務所的會計師？）是的，我是個人執
    業。（強力煤氣行有關營業稅及營所稅的部分是否委由正光會計事務所處理？）
    是的。（正光所何時開始處理強力煤氣行的事務？）是從八十二年七月間我接掌
    正光事務所就開始幫強力煤氣行處理事務，處理有關營業稅及營所稅的申報。（
    殷李玉燕有無請你們處理變更負責人？）在煤氣行裡面，她叫我幫忙變更負責人
    ，年度我記不太起來，當時他並沒有說要變更何人為新的負責人，也沒有說明變
    更的原因，我要她提出新舊負責人的資料及儲存場所的證明，但他提不出來儲存
    場所的資料，所以就沒有辦理。為了辦理變更負責人的事情，殷李玉燕或己○○
    大概和我接洽兩、三次，己○○還問我是否能夠辦出來與否，之後一直都沒有辦
    理。（營所稅及營業稅稅款是否你親自收取？）稅款大多都是我親自開車去收，
    只有一、二次是他們拿來，何人拿來要問我們小姐。我去收取或是他們拿來都是
    現金，大概是幾萬元。我去煤氣行收稅款，殷李玉燕偶而在那裡休息，我是向殷
    李玉燕的女兒殷秀專收取，如果殷秀專不在，我就向己○○領取。從八十二年七
    月起迄今我去收稅款，都是向殷秀專和己○○收取，如果他們兩人不在，就會交
    代裡面店員給我。營所稅一年收一次，營業稅兩個月收一次等語（見本院90年２
    月日筆錄）。可知強力煤氣行由被告與其妻殷秀專自甲○○處接手而實際經營
    外，確實曾由殷李玉燕交待會計師擬辦理負責人名義之變更事宜；且依上開供證
    內容：「為了辦理變更負責人的事情，殷李玉燕或己○○大概和我接洽兩、三次
    」，益可合理推論出當時殷李玉燕交待辦理變更負責人之名義，其所屬意之新負
    責人即係被告己○○；換言之，此即為被告之所以能接手長期實際經營強力煤氣
    行之正當性基礎。。準此，被告所辯：係由岳母殷李玉燕處價讓強力煤氣行，所
    以才要辦理負責人名義之變更乙節，應非虛偽；則被告基於此種正當事由而用印
    製作讓渡書，自無偽造文書或行使偽造文書之可言。換言之，被告既已實質經營
    強力煤氣行，又係在殷氏家族大多數成員皆認可之情形下（告訴人除外），被告
    因早已持有殷李玉燕之印章，其用印作成讓渡書，因早已認定自己始為強力煤氣
    行之實質負責人，主觀上即無偽造文書之犯罪故意，自不成罪。
七、綜上所查事證，尚無積極充分之證據足以證明被告有何偽造文書之犯行，基於前
    開「合理懷疑」、「無罪推定」等原則之說明，應為被告無罪之諭知。
據上論斷，應依刑事訴訟法第三百零一條第一項，判決如主文。
本件經檢察官盧駿道到庭執行職務。
中      華      民      國      九十一      年      三    月    十八    日
                              臺灣臺南地方法院刑事第一庭
                                    法  官  蘇義洲
右正本證明與原本無異。
如不服本判決，應於判決送達後十日內向本院提出上訴狀( 應附繕本 )。
                                    書記官  岑  玢
中      華      民      國      九十一      年      三    月    二十六  日
附錄法條：
刑法第二百十條
  偽造、變造私文書，足以生損害於公眾或他人者，處五年以下有期徒刑。
刑法第二百十六條
  行使第二百十條至第二百十五條之文書者，依偽造、變造文書或登載不實事項或使
  登載不實事項之規定處斷。
